臺灣屏東地方法院民事判決　　　　　　 100年度簡上字第54號
上　訴　人　劉萍驤
被 上 訴人　陳招治
上列當事人間請求侵權行為損害賠償事件，上訴人對於中華民國
100 年6 月1 日本院屏東簡易庭100 年度屏簡字第116 號第一審
判決提起上訴，本院於民國100 年10月12日言詞辯論終結，判決
如下：
    主  文
原判決關於命上訴人給付超過新臺幣伍萬伍仟陸佰壹拾伍元，及
其中新臺幣伍萬零陸佰拾伍元自民國一百年一月二十六日起，
其中新臺幣肆仟玖佰捌拾元自民國一百年四月二十日起，均至清
償日止，按週年利率百分之五計算之利息部分，及該部分假執行
之宣告暨訴訟費用（除確定部分外）之裁判均廢棄。
上開廢棄部分，被上訴人在第一審之訴駁回。
其餘上訴駁回。
第一審（除確定部分外）、第二審訴訟費用由被上訴人負擔十分
之七，餘由上訴人負擔。
    事實及理由
一、被上訴人主張：上訴人於民國99年8 月2 日上午11時40分許
    ，騎乘車牌號碼PKJ-302 號重型機車（下稱Ａ車），沿屏東
    縣屏東市○○路175 巷由西往東方向行駛，途經該巷與頂柳
    路之無號誌交岔路口時，原應注意支線道車應暫停讓幹線道
    車先行，竟疏未注意而貿然左轉，適伊騎乘752-DZT 重型機
    車（下稱Ｂ車）沿頂柳路由北往南直行，為閃避Ａ車，不慎
    與由訴外人陳嘉德所駕駛沿頂柳路由南往北行駛之車號V8-1
    847 號自小客車（下稱Ｃ車）發生擦撞，致伊當場人車倒地
    ，受有右側髕骨粉碎性骨折、頭部外傷併左臉擦挫傷、胸部
    挫傷、左腹及背部及四肢擦傷、左大腿挫傷之傷害。伊因上
    訴人違規貿然左轉，閃煞不及，擦撞Ｃ車因而受傷，伊受有
    下列之損害：(1)醫療及復健費用：已支付醫療費用新台幣（
    下同）9,180 元及復健費用7,700 元，且預估100 年8 月間
    拆除鋼釘固定器約需花費9,000 元，合計2 萬5,880 元；(2)
    工作損失：伊因受傷住院及休養請病假之期間36日，且因病
    假緣故，喪失隔年16日之特休假，合計52日，以伊每日工作
    底薪600 元計算，減少收入3 萬1,200 元，又因請假喪失領
    取99年8 、9 月份之全勤獎金計8,400 元，並因而少領取99
    年年終獎金3,485 元，再預估100 年8 月間尚須拆除鋼釘固
    定器因而少領取全勤獎金及減少收入計5 萬7,600 元，總計
    受有工作損失10萬685 元；(3)Ｂ車修理之費用計2 萬1,300
    元；(4)身體受傷，須接受手術及漫長復健過程，精神痛苦難
    以言喻，請求慰撫金10萬元，以資慰籍。再者，伊為閃避上
    訴人所騎乘之Ａ車，失控與陳嘉德所駕之Ｃ車發生擦撞，伊
    已賠償陳嘉德車輛修理費2 萬2,300 元，爰一併向上訴人求
    償（於原審追加）等語，於原審聲明：上訴人應給付被上訴
    人27萬165 元，及自起訴狀繕本送達翌日起至清償日止，按
    週年利率5％計算之利息。
二、上訴人則以：伊所騎乘之Ａ車，並未與被上訴人所騎之Ｂ車
    碰撞，被上訴人僅係為閃避才撞到陳嘉德所駕之Ｃ車，伊應
    無過失，自不必負損害賠償責任。退步而言，縱然伊須負賠
    償責任，惟被上訴人騎車超速以致肇事，亦與有過失。再者
    ，被上訴人賠償陳嘉德之車輛修理費2 萬2,300 元，未經伊
    之同意，不能向伊求償等語置辯，於原審聲明：被上訴人之
    訴駁回。
三、原審判決上訴人應給付被上訴人20萬3,803 元，及自100 年
    1 月26日起至清償日止，按週年利率5 ％計算之利息，並駁
    回被上訴人其餘之請求，及就被上訴人勝訴部分依職權宣告
    假執行。上訴人聲明不服，提起上訴，於本院聲明：(1)原判
    決不利於上訴人部分廢棄。(2)上開廢棄部分，被上訴人在第
    一審之訴駁回。被上訴人則答辯聲明：上訴駁回。
四、按因故意或過失，不法侵害他人之權利者，負損害賠償責任
    ；汽車、機車或其他非依軌道行駛之動力車輛，在使用中加
    損害於他人者，駕駛人應賠償因此所生之損害；不法侵害他
    人之身體或健康者，對於被害人因此喪失或減少勞動能力，
    或增加生活上之需要時，應負損害賠償責任；不法侵害他人
    之身體、健康、名譽或自由者，被害人雖非財產上之損害，
    亦得請求賠償相當之金額。民法第184 條第1 項前段、第19
    1 條之2 、第193 條第1 項、第195 條第1 項前段分別定有
    明文。次按汽車行經交岔路口，行至無號誌或號誌故障而無
    交通指揮人員指揮之交岔路口，支線道車應暫停讓幹線道車
    先行，道路交通安全規則第102 條第1 項第2 款前段亦有明
    文。本件被上訴人主張於上開時、地，因上訴人行駛支線道
    ，未暫停讓幹線道車先行而貿然左轉，致伊閃煞不及與陳嘉
    德所駕之Ｃ車發生擦撞而受有上開傷害等情，有屏東縣政府
    警察局道路交通事故初步分析研判表、交通事故現場圖、道
    路交通事故調查報告表(一)(二)、現場照片及診斷證明書等件在
    卷可憑，上訴人固稱未與被上訴人所騎之Ｂ車碰撞，其無過
    失云云，惟證人陳嘉德於刑案偵查中證稱：伊當時行駛在被
    上訴人之對向車道，看到上訴人從巷口沒有煞車直接騎出來
    ，與被上訴人之機車擦撞，被上訴人失控又撞到伊之車子等
    語（見偵查卷第8 頁），可見Ａ、Ｂ兩車雖未碰撞，但被上
    訴人為閃避Ａ車時，兩車距離極為接近，否則陳嘉德亦不致
    誤認Ａ、Ｂ兩車互相擦撞，再對照前揭現場圖及照片，足認
    上訴人於事故發生時已逾越支線道之讓路線，上訴人行經無
    號誌之交岔路口，未暫停讓幹線道車先行，貿然左轉之結果
    ，極易導致來車閃避不及而肇事，被上訴人為閃避Ａ車而與
    Ｃ車擦撞，被上訴人所受傷害，堪認與上訴人之過失行為間
    有相當因果關係。再者，上訴人因此所涉之過失傷害犯行，
    業經本院交通法庭以99年度交簡字第1123號判處有期徒刑2
    月，如易科罰金，以1,000 元折算1 日確定，復有該刑事判
    決在卷可參，故被上訴人主張上訴人應負侵權行為損害賠償
    責任，洵屬有據。
五、茲就被上訴人請求之項目及數額，審酌如下：
  (一)醫療及復健費用：被上訴人主張已支付醫療費用9,180 元及
    復健費用7,700 元，且預估100 年8 月間拆除鋼釘固定器約
    需花費9,000 元，合計2 萬5,880 元，固據其提出醫療及復
    健單據等件為證（附民卷第6-14頁、原審卷第51-54 頁），
    惟經檢視上開單據金額合計僅1 萬6,631 元（醫療費用8,93
    1 ＋復健費用7,700 ＝16,631）。且被上訴人預估拆除鋼釘
    固定器約需花費9,000 元，惟據其提出之國仁醫院醫療單據
    （本院卷第29-30 頁），金額僅2,105 元，則被上訴人得請
    求之醫療及復健費用應為1 萬8,736 元（16,631＋2,105 ＝
    18,736），逾此範圍，應不予准許。
  (二)工作損失：被上訴人固主張住院及休養之期間36日，且因病
    假緣故，喪失隔年16日之特休假，合計52日，以其每日工作
    之底薪600 元計算，減少收入3 萬1,200 元，又因請假喪失
    領取99年8 、9 月份之全勤獎金計8,400 元，並因而少領取
    99年年終獎金3,485 元，再預估100 年8 月間拆除鋼釘固定
    器因而少領取全勤獎金及減少收入計5 萬7,600 元，總計受
    有工作損失10萬685 元云云，惟查，被上訴人於99年8 月2
    日受傷住院，同年月13日出院，因右腿需使用固定器，醫囑
    出院後宜休養1 個月等情，有國仁醫院診斷證明書可憑（警
    卷第29頁），對照被上訴人所提員工出勤資料表及請假卡（
    原審卷第50、62-63 頁），被上訴人係於99年9 月9 日開始
    上班，可見99年8 月2 日起至99年9 月8 日之期間計38 日
    ，確屬被上訴人因傷住院及休養而無法勞動之期間。參以被
    上訴人受僱之每日底薪約為600 元，每月全勤獎金為4,200
    元，此有薪資明細表在卷可參，是被上訴人於上開住院及休
    養期間之工作損失即為3 萬1,200 元【（600 ×38）＋（4,
    200 ×2 ）＝31,200】。又被上訴人99年度年終獎金因休養
    期間請病假24日，事假1.125 日，少領3,485 元，有宏森木
    業股份有限公司100 年4 月27日（100 ）宏森字第04271 號
    函可參（見原審卷第70頁），且預估被上訴人接受鋼釘固定
    拆除手術，約休養2 週可恢復工作，亦有國仁醫院100 年4
    月29日國仁醫字第10000173號函在卷可稽（見原審卷第67頁
    ），以被上訴人再度手術當日加計休養2 週共15日及因此無
    法領取該月份之全勤獎金4,200 元，合計1 萬3,200 元（60
    0 ×15＋4,200 ＝13,200），被上訴人之工作損失應為4 萬
    7,885 元（31,200＋3,485 ＋13,200＝47,885），逾此範圍
    之請求，自無從准許。
  (三)機車修理費用：被上訴人主張Ｂ車受損支出修理費用，包含
    更換零件之費用1 萬8,300 元及工資3,000 元，共2 萬1,30
    0 元，固據其提出估價單為證（附民卷第15頁），惟按請求
    賠償物被毀損所減少之價額，得以修復費用為估定標準，但
    以必要者為限，例如修理材料以新品換舊品，應予折舊（參
    見最高法院77年度第9 次民事庭會議決議）。被上訴人既以
    新零件更換被損害之舊零件，則依前開說明，於計算必要修
    復費用時，自應將零件折舊部分予以扣除。參酌行政院所頒
    「固定資產耐用年數表」及「固定資產折舊率表」，機器腳
    踏車之耐用年數為3 年，依平均法計算每年折舊1/3 ，被上
    訴人之Ｂ車於97年12月出廠，98年2 月24日領照使用，有行
    車執照可參（見原審卷65頁），自該機車領照時起至發生車
    禍時之99年8 月2 日止，已實際使用1 年5 月又7 天，另依
    「營利事業所得稅查核準則」第95條第6 款規定：「固定資
    產提列折舊採用平均法、定率遞減法或年數合計法者，以1
    年為計算單位，其使用期間未滿1 年者，按實際使用之月數
    相當於全年之比例計算之，不滿1 月者，以月計」，如採用
    平均法計算折舊，其零件之折舊額為6,863 元【計算式：（
    18,300－18,300/3＋1 ）×1/3 ×（1+6/12）＝6,863 ，元
    以下4 捨5 入】，扣除折舊額後，被上訴人得請求之零件修
    復費用為1 萬1,437 元（計算式：18,300－6,863=11,437
    ），再加上工資3,000 元，被上訴人得請求之機車修復費用
    即為1 萬4,437 元（計算式：11,437＋3,000=14,437），逾
    此範圍之請求，不應准許。
  (四)精神慰撫金部分：按慰撫金之酌給標準與財產上損害之計算
    不同，然非不可斟酌雙方身分資力與加害程度，及其他各種
    情形核定相當之數額，最高法院著有51年度台上字第223 號
    判例可資參照。本件被上訴人因車禍受有上開傷害，雖經手
    術治療，仍須長期復健，並忍受鋼釘固定器留存體內所造成
    生活之不便性，身體及精神自然受有痛苦。又上訴人係士官
    學校畢業，上士退伍，曾從事大樓保全工作，名下有汽車2
    輛，被上訴人則係國中畢業，為受薪之上班族，名下有土地
    4 筆，除分據兩造陳明在卷外，亦有稅務電子閘門財產所得
    調件明細表在卷可憑，本院審酌上情及兩造之身分、地位暨
    被上訴人所受之精神痛苦等一切情狀，認為被上訴人請求精
    神慰撫金10萬元，尚屬相當，應予准許。
  (五)基上，被上訴人所受損害為18萬1,058 元（18,736＋47,885
    ＋14,437＋100,000 ＝181,058 ）。
六、按損害之發生或擴大，被害人與有過失者，法院得減輕賠償
    金額或免除之，民法第217 條第1 項定有明文。查本件肇事
    路口速限為40公里，有道路交通事故調查報告表可憑，上訴
    人抗辯被上訴人騎車超速之事實，為被上訴人所自認（本院
    卷第23頁背面），自足認被上訴人對於本件車禍事故之發生
    與有過失。本院審酌上訴人苟能注意支線道車應暫停讓幹線
    道車先行，縱然被上訴人有騎車超速之情事，應不致發生車
    禍事故之情節及原因力強弱，認被上訴人應負40% 之過失責
    任，爰減輕上訴人40% 之賠償責任。是以，過失相抵結果，
    上訴人應賠償被上訴人之數額應減為10萬8,635 元（181,05
    8 ×60% ＝108,635 ，元以下4 捨5 入）。次按保險人依本
    法規定所為之保險給付，視為被保險人損害賠償金額之一部
    分，被保險人受賠償請求時，得扣除之；同一汽車交通事故
    牽涉數汽車時，依下列規定處理：一事故汽車全部為被保險
    汽車者，請求權人得請求各應負給付義務之保險人連帶為保
    險給付。強制汽車責任保險法第32條及第36條第1 項1 款分
    別定有明文。查Ａ車及Ｃ車均係投保強制汽車責任保險之車
    輛，且被上訴人因本件車禍事故已受領Ｃ車所投保之強制汽
    車責任保險理賠金5 萬8,000 元之事實，為兩造所不爭（本
    院卷第38頁），是縱然該保險金非由Ａ車之保險人給付，惟
    本件交通事故既牽涉數輛被保險汽車，被上訴人固得向Ｃ車
    之保險人請求保險金給付，惟於上訴人受賠償請求時，自亦
    得扣除之，俾符公平原則及避免被上訴人受有不當得利。因
    此扣除被上訴人已受領之強制汽車責任保險理賠金5 萬8,00
    0 元，其得向上訴人請求賠償之金額應再減為5 萬635 元（
    108,635 －58,000＝50,635）。
七、末按連帶債務人中之一人，因清償、代物清償、提存、抵銷
    或混同，致他債務人同免責任者，得向他債務人請求償還各
    自分擔之部分，並自免責時起之利息。前項情形，求償權人
    於求償範圍內，承受債權人之權利。但不得有害於債權人之
    利益。民法第281 條定有明文。本件被上訴人主張於100 年
    4 月20日已賠償陳嘉德車輛修理費2 萬2,300 元（零件1 萬
    6,800 元及工資5,500 元），業據其提出和解書及估價單為
    證（原審卷第48、65頁），承前所述，兩造對於本件車禍事
    故同有過失，致使陳嘉德之Ｃ車受損，兩造對於陳嘉德即應
    負共同侵權行為連帶損害賠償責任，被上訴人既先賠償陳嘉
    德所受損害，致上訴人同免責任，依前揭規定，自得向上訴
    人求償應分擔之數額。依前所述，以新零件更換被損害之舊
    零件，於計算必要修復費用時，自應將零件折舊部分予以扣
    除。參酌行政院所頒「固定資產耐用年數表」及「固定資產
    折舊率表」，自用小客車之耐用年數為5 年，依平均法計算
    每年折舊20% ，採用平均法而無殘價者，其最後一年之折舊
    額，加歷年之折舊累計額，其總和不得超過該資產成本原額
    。查Ｃ車係於88年9 月9 日領照使用，有行車執照可參（見
    警卷32頁），距車禍發生時已逾固定資產耐用年數，如採用
    平均法計算折舊，被上訴人得求償之零件修復費用為2,800
    元（計算式：16,8 00/5 ＋1=2,800 ），再加上工資5,500
    元。惟被上訴人對於本件車禍事故應負40% 之過失責任，業
    如前述，故被上訴人此部分得向上訴人求償4,980 元【（2,
    800 ＋5,500 ）×60 %＝4,980 】，並請求自100 年4 月20
    日起之利息。
八、綜上所述，被上訴人得向上訴人請求賠償及應分擔之數額為
    5 萬5,615 元（50,635＋4,980 ＝55,615）。從而，被上訴
    人本於侵權行為之法律關係及民法第281 條規定，請求上訴
    人給付5 萬5,615 元，及其中5 萬635 元自起訴狀繕本送達
    翌日（即100 年1 月26日）起至清償日止，按週年利率5%計
    算之利息，其中4,980 元自100 年4 月20日起至清償日止，
    按週年利率5%計算之利息，為有理由，應予准許。逾此部分
    之請求，則無理由，應予駁回。超過上開應准許部分，原審
    為上訴人敗訴之判決，並為假執行之宣告，自有未洽。上訴
    意旨就此部分指摘原判決不當，求予廢棄改判，為有理由。
    至於上開應准許部分，原審判命上訴人給付，並為假執行之
    宣告，核無違誤，上訴意旨，就此部分，仍執陳詞，指摘原
    判決不當，求予廢棄，為無理由，應駁回其上訴。
九、據上論結，本件上訴一部有理由，一部無理由，依民事訴訟
    法第436 條之1 第3 項、第449 條第1 項、第450 條、第79
    條，判決如主文。
中    華    民    國   100    年    10    月    26    日
                  民事第二庭    審判長法  官  春生
                                      法  官  蔡嘉裕
                                      法  官  陳威宏
正本係照原本作成。
不得上訴。
中    華    民    國   100    年    10    月    27    日
                                      書記官  陳勃諺